【裁判字號】    99,交簡上,84
【裁判日期】    990524
【裁判案由】    過失傷害
【裁判全文】
臺灣板橋地方法院刑事判決            99年度交簡上字第84號
上  訴  人  乙○○
上列上訴人因過失傷害案件，不服本院中華民國99年2 月6 日98
年度交簡字第7274號第一審判決（聲請簡易判決處刑案號：98年
度98年度偵字第20142 號），提起上訴，本院管轄之第二審合議
庭判決如下：
    主  文
上訴駁回。
    事實及理由
一、本件經本院審理結果，認第一審以被告乙○○犯刑法第284
    條第1 項前段之過失傷害罪，判處拘役30日，如易科罰金，
    以新台幣1 千元折算1 日，認事用法並無不當，量刑亦稱妥
    適，應予維持，並引用第一審判決書所記載之事實、證據及
    理由（如附件）。
二、被告上訴意旨略以：被告於報告書（實為警製「道路交通事
    故談話紀錄表」之誤）」中一直強調其本人並未變換車道，
    而且當時曾要求更正報告書內容為何擅自以本人名義載明本
    人之證詞為『欲變換車道』一詞，當時製作本勘驗報告的員
    警說『此勘驗報告因非現場製作，且另一被告甲○○已經與
    你看似達成和解；況日後提傷害告訴仍需以至警局筆錄為基
    準等語』，以至被告本人被認定證詞矛盾而被起訴，起訴書
    （實為簡易判決處刑書之誤）中所引用於車禍現場勘驗報告
    書中有關被告本人之證詞本有矛盾之處，被告並未有變換車
    道之舉，於本件車禍並無過失，原審認定事實所憑之證據有
    誤為此提起上訴，求予撤銷改判云云。
三、經查：
  (一)被告乙○○對於其騎乘機車於上揭時、地與告訴人甲○○所
    騎乘之機車發生擦撞，並致使告訴人甲○○受有如前之傷害
    之事實坦承不諱，惟辯以：警製之道路交通事故談話紀錄表
    之筆錄不實在，因為當時伊是直行，伊並沒有左轉，但是警
    察的筆錄記載是根據另一被告（指甲○○）之陳述，伊當時
    有質疑，警察告訴伊說若雙方要和解，沒有關係，就這樣寫
    好了；伊未曾於警詢中陳述有變換車道之舉，伊當時是直行
    ，本件車禍之發生乃肇因於告訴人甲○○超速自伊背後撞上
    伊的云云。然審諸，被告乙○○於本件車禍發生後隨即送往
    行政院衛生署雙和醫院（下稱雙和醫院）就醫，而承辦員警
    林勝英則於繪製現場圖後前往雙和醫院製作被告乙○○之道
    路交通事故談話紀錄表，此業經證人即當時承辦員警林勝英
    於本院審理中結證綦詳，並證稱：被告乙○○之筆錄係伊製
    作，筆錄內容是被告乙○○的自己意思，且採一問一答方式
    記載，被告乙○○並沒有要求更正筆錄內容而伊不肯之情且
    製作筆錄至簽名時，亦未發生任何爭執；我們根據受訊問人
    的陳述製作筆錄，原則上我們會問肇事的經過，紀錄完後有
    請受訊問人看過，他們認為沒有錯，才在上面捺印簽名，而
    且這份筆錄也沒有更改過的痕跡，我不知道被告所說的錯誤
    是在那裡；事故調查表中之現場圖有關的刮地痕、距離等均
    在現場畫好的，車行方向係在醫院問完雙方後，在醫院畫的
    ；談話紀錄是雙方可談話時才紀錄的，事故現場圖中之車行
    方向是一開始最早問的，他說直行方向我就在現場圖畫直行
    ，等他們做完身體檢查後，才在仔細問他們肇事經過，紀錄
    在談話紀錄表內，現場圖及紀錄表都有經過他們看過才捺指
    印簽名等語（見本院審判筆錄第5 、6 頁），再以證人林勝
    英與被告乙○○並無何利害關係，乃因偶然執值之機會前往
    處理被告乙○○與告訴人甲○○間之車禍，衡情不可能於製
    作筆錄時刻意誘導或故為不利被告乙○○之陳述及記載，況
    證人林勝英復於本院審理中立於證人之地位，於具結擔保其
    證詞為真正及願承擔偽證罪刑責之情形下，陳明交通事故現
    場談話紀錄表之製作經過，表示該談話紀錄表之內容確為被
    告乙○○之陳述等語，堪認證人林勝英於前現場談話紀錄表
    所載，應確為被告乙○○於自由意志下所為之陳述。又如前
    述證人林勝英乃係於處理繪製事故現場圖後前往雙和醫院製
    作詢問當時受傷送醫之被告乙○○及告訴人甲○○，其情實
    屬急迫，是證人林勝英於製作被告乙○○之現場談話紀錄表
    時未全程錄音並不影響該筆錄內容之真正及警詢筆錄之證據
    能力。尤有甚者，就該現場談話紀錄表觀之，被告乙○○於
    該肇事經過情形之陳述記載末端捺有指印，於其他重要陳述
    之點亦加捺指印，於筆錄最末之被詢問人處，亦有簽名捺印
    之舉，顯見該談話紀錄表之內容確經被告乙○○詳閱並認內
    容無訛，是被告乙○○上訴爭執前情否認該談話紀錄表內容
    記載之真正，不足採信。
  (二)被告騎乘上揭機車與告訴人甲○○所騎機車於上開時、地發
    生車禍之事實，除據被告於警詢、偵查及本院審理中均坦承
    無訛外，並經告訴人甲○○於警詢及偵查中指訴綦詳，且有
    臺北縣政府警察局中和第二分局道路交通事故調查報告表(一)
    、(二)、道路交通事故現場圖及交通事故訪談紀錄表、肇事現
    場暨車損照片23幀在卷可稽；而告訴人甲○○確係因本件車
    禍致受有前揭傷害等情，則有行政院衛生署雙和醫院診斷證
    明書一紙附卷為憑，堪認屬真實。
  (三)按「機器腳踏車行駛之車道，應依標誌或標線之規定行駛；
    無標誌或標線者，依下列規定行駛：變換車道時，應讓直行
    車先行，並注意安全距離。」道路交通安全規則第99條第1
    項第3 款定有明文，且所謂「汽車」，係指在道路上不依軌
    道或電力架線而以原動機行駛之車輛（包括機器腳踏車），
    同規則第2 條第1 項第1 款亦有明文規定，故騎乘機車亦同
    有上開道路交通安全規則之適用。經查，本件案發現場道路
    屬機車專用車道，並劃設有分道線加以區○○○○道，而被
    告與告訴人甲○○二人當時所騎機車分別屬同向直行於機車
    專用車道上之外側及內側車道，此有前揭道路交通事故調查
    報告表(一)、道路交通事故現場圖各一份在卷可稽，又被告於
    道路交通事故談話紀錄表中稱：當時我騎機車，沿機車道外
    側直行，因為前方還有一段距離有一台機車，然後我稍微往
    中間線靠一點，我的左後方就被踫撞了等語（見偵卷第27頁
    ），核與告訴人甲○○於道路交通事故談話話紀錄表所稱：
    當時我在華中橋機車道內車道直行，對方原本在我的右前方
    ，突然往左靠，我已經來不及了就擦撞到等語（見偵卷第26
    頁）及於偵查中所證：我騎在內側車道，他在我右前方，他
    變換車道，這路可以容許兩台車併行，他沒有打方向燈，我
    有受傷等語（見偵卷第46頁）相符。再參以，被告於偵查中
    所陳兩車發生擦撞後，被告之機車係在原地打轉，告訴人之
    機車則向前滑行（見偵卷第46頁），對照道路交通事故現場
    圖所示，告訴人甲○○之機車倒地後所產生之刮地痕之起始
    點係在該機車專用車道之內側車道靠近內、外側車道分道線
    之位置約20公分，益證告訴人所稱其騎乘機車行駛在內側車
    道右側之情，應非虛偽，自堪採信。另徵諸被告於肇事最初
    接受員警詢問時所製作之筆錄即為道路交通事故談話紀錄表
    ，以當時被告車禍後驚魂甫定復因本件車禍事故受傷經送雙
    和醫院就診，當尚未慮及本件事故發生之責任歸屬及自身責
    任，且距事故發生之時點較近記憶最為清晰，被告於當時所
    為肇事經過之陳述自較事後因兩造未能達成和解並對於肇事
    責任歸屬有所爭執後之98年5 月4 日之警詢及偵查中所陳更
    貼近事實，而較為可採。反觀被告於98年5 月4 日警詢時及
    偵查中均為有利己方之陳述，甚且於偵查中竟稱：那裡只有
    一個車道，怎麼變換車道云云，顯與現場照片所示肇事地點
    為兩線車道之情並不相符，益證被告於98年5 月4 日警詢、
    偵查中所陳應已思及個人肇事責任歸屬，而為避就之語，自
    難盡採。綜此，被告行經前述事故現場確有因前方另有他輛
    機車而向左靠向兩車道中間線變換車道之舉，足認被告行經
    肇事地點時顯疏未注意其所騎機車變換車道時，應讓直行車
    先行及注意安全距離，致於行進間變換車道時，使亦有疏未
    注意車前狀況及行車速限之規定，超速行駛之告訴人未能及
    時閃避、煞車採取必要之安全措施，因而撞及被告所騎乘機
    車後車輪之情。又查，本件車禍發生當時為晴天、夜間、肇
    事路段設有夜間照明設備、路面潮溼無缺陷、道路型態為直
    路、且無障礙物，視距良好等情，有員警於車禍發生後，當
    場製作之道路交通事故調查報告表(一)、(二)各一紙在卷可稽（
    附於偵卷第24頁），車禍發生時因雖值夜間，但有路燈照明
    ，並無不能注意變換車道，讓直行先行及注意安全距離之情
    事，且本件車禍肇因之一為被告變換車道未讓直行車先行，
    且未注意安全距離，而有本件事故之發生，台灣省台北縣區
    車輛行車事故鑑定委員會及台灣省車輛行車事故覆議鑑定委
    員會，亦均持同一之見解，此有台灣省台北縣區車輛行車事
    故鑑定委員會鑑定意見書及台灣省車輛行車事故覆議鑑定委
    員會覆議鑑定委員會函各一紙在卷可按，是被告確有上開諸
    項過失，已甚明顯。至前開鑑定意見認告訴人甲○○並非肇
    事之原因，為本院原審所不採，且告訴人甲○○就原審認其
    有過失傷害人之罪刑部分未具上訴，本院亦認告訴人甲○○
    有如前之與有過失之情，是前開鑑定意見此部分與本院認定
    肇事原因不盡相符，惟此鑑定意見乃供本院參考之用，本院
    自不受其拘束，不影響本院就本件事故肇因之認定，併此說
    明。本件車禍之發生被告確有前述之過失行為，且其之過失
    行為確使告訴人受有前揭傷害，是被告之過失行為與告訴人
    之傷害結果間，應具有相當因果關係無疑。至告訴人雖亦有
    如前述未注意車前狀況及超速行駛之與有過失，惟此仍不能
    解免被告之過失罪責，附此敘明。從而，本件事證已臻明確
    ，被告之犯行應堪認定。
  (四)至被告上訴指稱前開鑑定機關引用被告道路交通事故談話紀
    錄表錯誤之內容記載，及道路交通故調查報告表中錯誤之速
    限記載為認定肇事原因認定之依據，其鑑定之結果，自不足
    採云云，然如前述，警製之道路交通事故談話紀錄表上所載
    確係依被告個人之陳述所載，並經被告詳閱後認記載無訛始
    按捺指印及簽名，自無所謂員警記載錯誤之情事，被告上訴
    漫指該道路交通事故談話紀錄表所載有誤不足為鑑定機關認
    定肇事原因之依據，自非有據，併此說明。
四、核被告所為，係犯刑法第284 條第一項前段過失傷害罪，又
    被告於肇事後，在未經有偵查權之機關或公務員發覺前，主
    動向到場處理交通事故之警員承認其為肇事者而接受裁判，
    有臺北縣政府警察局中和第二分局道路交通事故肇事人自首
    情形記錄表在卷可參，爰依刑法第62條前段規定減輕其刑。
五、原審因認被告罪證明確，引用刑法第284 條第1 項前段、第
    62條前段，第41條第1 項前段，刑法施行法第1 條之1 第1
    項、第2 項前段之規定，並審酌被告之過失程度，其中被告
    乙○○騎乘機車行經繪有分道線之機車專用道，於變換車道
    之際疏未與旁側由告訴人甲○○所駕駛之重型機車保持適當
    間隔，致告訴人甲○○倒地受傷，為本件事故之主因，而應
    受有較重之非難，另衡其犯後迄今均尚未與告訴人達成和解
    及其素行、智識程度、犯後態度、告訴人所受傷勢等一切情
    狀，量處拘役30日，並諭知易科罰金之折算標準，其認事用
    法俱無違誤，量刑亦稱妥適，是被告猶執前詞提起本件上訴
    否認犯罪，指摘原判決之不當為無理由，應予駁回。
六、據上論結，應依刑事訴訟法第455 條之1 第1 項、第3 項、
    第373 條、第364 條、第368 條，判決如主文。
本案經檢察官簡志祥到庭執行職務。
中    華    民    國    99    年    5     月    24    日
                    交通法庭  審判長法  官  李釱任
                                    法  官  彭全曄
                                    法  官  陳正偉
上列正本證明與原本無異。
不得上訴。
                                    書記官  阮旭家
中    華    民    國    99    年    5     月    24    日
附錄法條：中華民國刑法第284條
（過失傷害罪）
因過失傷害人者，處 6 月以下有期徒刑、拘役或 5 百元以下罰
金，致重傷者，處 1 年以下有期徒刑、拘役或 5 百元以下罰金
。
從事業務之人，因業務上之過失傷害人者，處 1 年以下有期徒
刑、拘役或 1 千元以下罰金，致重傷者，處 3 年以下有期徒刑
、拘役或 2 千元以下罰金。

司法院資訊處製作；財團法人民間司法改革基金會備份。
